【裁判字號】    99,上訴,213
【裁判日期】    990303
【裁判案由】    侵占等
【裁判全文】
臺灣高等法院刑事判決                  99年度上訴字第213號
上  訴  人
即  被  告  丁○○
上列上訴人因偽造文書等案件，不服臺灣桃園地方法院98年度訴
字第383號，中華民國98年11月30日第一審判決（起訴案號：臺
灣桃園地方法院檢察署97年度偵字第8986號），提起上訴，本院
判決如下：
    主  文
原判決撤銷。
丁○○行使偽造私文書，足以生損害於公眾及他人，處有期徒刑
壹年肆月，減為有期徒刑捌月。
    事  實
一、丁○○為執業代書，於民國92年間，因辦理黃品死亡遺產坐
    落桃園縣八德市○○段494、494之3、494之4、494之5地號
    土地之繼承登記事宜，取得黃品繼承人丙○○、乙○○○及
    甲○○等信任。93年3、4月間，復受丙○○、乙○○○及林
    麗芳（甲○○之母親）等委託辦理繼承後土地移轉登記、減
    免土地增值稅等事宜，丙○○、乙○○○、林麗芳將土地所
    有權狀、印鑑證明及印鑑章交予丁○○，指定土地移轉登記
    後所有權名義人分別為丙○○之配偶黃陳素貞、乙○○○之
    兒子陳彥成、甲○○之母親林麗芳。丁○○為為他人處理事
    務之人，竟意圖為自己不法之利益，填具不實之土地登記申
    請書、買賣契約書，盜用丙○○、乙○○○、甲○○之印章
    蓋用印文於其上，偽造完成各該私文書，於93年6月28日持
    以行使，向桃園縣八德地政事務所辦理買賣移轉登記，將丙○○、乙○○○、甲○○所有坐落在桃園縣八德市○○段
    494、494之3、494之4、494之5地號土地，於93年7月1日以
    買賣為由，移轉登記於丁○○本人名下，使地政事務所人員
    將此不實之事項，登載於其掌管之土地登記簿公文書上，而
    為違背其任務之行為，足以生損害於丙○○、乙○○○、甲○○等人及地政機關對土地登記之管理。丁○○於取得土地
    所有權後，於94年4月20日將前揭494-4地號土地以400萬元
    價格賣予孫明逵、林瑞彬，得款新臺幣（下同）400萬元。
    又於94年4月27日將前揭494-3、494-5地號土地以32萬元賣
    予賴秋夙，得款32萬元。嗣為林麗芳發覺，向桃園縣八德地
    政事務所聲明異議，所餘前揭494地號土地，尚未遭丁○○
    出賣。
二、案經被害人丙○○、乙○○○、甲○○訴由臺灣桃園地方法
    院檢察署檢察官偵查起訴。
    理  由
一、程序部分：本件被告丁○○認罪，坦承犯行，對卷內證據能
    力均不爭執，且本院審核相關證據，均合於刑事訴訟法之規
    定，均有證據能力。
二、實體部分：
（一）上開犯罪事實，業據被告丁○○於審理中自白，坦認不諱
      。核與證人丙○○、孫明逵、林瑞彬、黃政偉、賴秋夙、
      陳清松、李婉如、林麗芳之證詞相符，並有桃園縣八德地
      政事務所八塊段494、494-3、494-4、494-5地號土地所有
      權狀、不動產買賣契約書、存證信函、切結書、支票、繼
      承系統表、李婉如異議狀、桃園縣八德地政事務所八塊段
      494、494-3、494-4、494-5地號土地登記申請書等影本在
      卷可佐。被告丁○○之自白與事實相符，其行為足以生損
      害於丙○○、乙○○○、甲○○等人及地政機關對土地登
      記之管理。本案事證明確，被告犯行堪以認定，應予依法
      論科。
（二）被告犯罪行為後，刑法部分條文業於94年1月7日修正，94
      年2月2日公布，於95年7月1日施行，現行刑法第2條第1項
      規定：「行為後法律有變更者，適用行為時之法律。但行
      為後之法律有利於行為人者，適用最有利於行為人之法律
      。」，上開規定乃與刑法第1條罪刑法定主義契合，而貫
      徹法律禁止溯及既往原則，係規範行為後法律變更所生新
      舊法律比較適用之準據法，是刑法第2條本身雖經修正，
      但刑法第2條既屬適用法律之準據法，本身尚無比較新舊
      法之問題，應一律適用裁判時之現行刑法第2條規定以決
      定適用之刑罰法律，先予辨明。又本次刑法修正之比較新
      舊法，應就罪刑有關之共犯、未遂犯、想像競合犯、牽連
      犯、連續犯、結合犯、以及累犯加重、自首減輕暨其他法
      定加減原因（如身分加減）與加減例等一切情形，綜其全
      部罪刑之結果而為比較，最高法院95年5月23日95年度第8
      次刑庭會議決議可資參照。刑法第216條、第210條之行使
      偽造私文書罪、第214條之使公務員登載不實罪、第342條
      第1項背信罪等，雖均未修正，惟於刑法及其施行法修正
      施行前，依廢止前罰金罰鍰提高標準條例第1條前段規定
      ，第214條所定罰金刑之最高額為銀元500元，刑法第336
      條第2項所定罰金刑之罪高額為銀元3,000元，經各提高銀
      元5,000元即新臺幣15,000元、銀元30,000元即新臺幣
      90,000元，而其最低額，依修正前刑法第33條第5款之規
      定，均為銀元1元即新臺幣3元。嗣因刑法施行法第1條之1
      增訂：「中華民國94年1月7日刑法修正施行後，刑法分則
      所定罰金之貨幣單位為新臺幣。94年1月7日刑法修正時，
      刑法分則編未修正之條文定有罰金者，自94年1月7日刑法
      修正施行後，就其所定數額提高為30倍。但72年6月26日
      至94年1月7日新增或修正之條文，就其所定數額提高為3
      倍。」此項規定係在替代罰金罰鍰提高標準條例部分條文
      ，與適用罰金罰鍰提高標準條例之結果相同，對於被告而
      言並無有利或不利之問題，僅係將貨幣單位由銀元改為新
      臺幣，並非法律變更刑度之條文，應無比較新舊法適用之
      問題而逕行適用刑法施行法第1條之1之規定（本院暨所屬
      法院95年度法律座談會刑事類提案第17號研討結果參照）
      。又關於法定刑罰金部分，依修正後刑法第33條第5款規
      定，最低額為新臺幣1,000元，而依被告行為時之罰金罰
      鍰提高標準條例第1條前段、修正前刑法第33條第5款規定
      ，其罰金之最低額均僅為新臺幣3元。經比較上開修正前
      後規定結果，修正後之規定對被告均未較為有利，依刑法
      第2條第1項之規定，自應適用修正前刑法第33條第5款之
      規定。修正後刑法第55條關於牽連犯之規定業經刪除，故
      被告所犯各罪，修正後即應予分論併罰。比較新、舊法結
      果，適用被告行為時之法律即修正前刑法第55條牽連犯之
      規定，自較有利於被告。本件刑法修正前後之整體比較，
      應適用修正前刑法之規定，對被告最為有利。
（三）核被告丁○○所為，係犯刑法第216條、第210條之行使偽
      造私文書、第214條之使公務員登載不實文書、第342條第
      1項之背信罪。被告盜用丙○○、乙○○○、甲○○印章
      之行為，為偽造私文書之階段行為，又偽造私文書後復持
      以行使，偽造之低度行為應為行使之高度行為所吸收，均
      不另論罪。被告以一行使偽造私文書、背信等行為，同時
      侵害丙○○、乙○○○、甲○○之財產法益，為想像競合
      犯。又被告所犯行使偽造私文書、使公務員登載不實文書
      及背信各罪間，具有手段、目的之牽連關係，應依修正前
      刑法第55條後段規定，論以牽連犯，並從一重之行使偽造
      私文書罪論處。被告係受被害人委任處理土地移轉登記事
      務，意圖為自己不法之利益而違背任務，盜用印章，盜蓋
      印文，以偽造文書方式取得土地所有權，其行為係構成背
      信罪，公訴人起訴雖漏引背信罪法條，惟其起訴事實已有
      敘及，且背信部分與已起訴之偽造文書等罪，有修正前刑
      法牽連犯裁判上一罪關係，且被告所犯刑法第342條第1項
      之背信罪，本院已於99年2月3日及99年2月24日兩次審理
      程序傳票上以書面告知，由被告收受，有送達證書在卷可
      稽（見本院卷第27頁至第29頁、第39頁），本院自應一併
      加以審判。至被告所為並未另施用詐術，使被害人陷於錯
      誤，交付土地或其他財物，公訴人認被告另涉有詐欺罪嫌
      ，因認與偽造文書等部分，有修正前刑法牽連犯裁判上一
      罪關係，無庸另為無罪之諭知，併此予以說明。
三、原審對被告為有罪科刑之判決，固非無見。惟查：被告係受
    被害人委任處理土地移轉登記事務，意圖為自己不法利益，
    而違背任務，盜用印章，偽造私文書，辦理土地所有權移轉
    登記於自己名下，足以生損害於被害人之財產，其行為係構
    成背信罪。被告從未持有被害人之土地，其以非法方式取得
    所有權名義，係犯罪完成後之結果。原審認被告持有被害人
    土地，易為所有，構成業務侵占罪，於法有違。且檢察官起
    訴被告涉犯詐欺罪嫌，詐欺行為與侵占行為為不同之社會事
    實，不得變更起訴法條而審判，原審變更法條而就公訴人未
    起訴之業務侵占為審判，亦有未洽。被告上訴意旨，認其行
    為單純侵占，非業務侵占云云，雖不足採。惟原判決既有可
    議，自應由本院將原判決撤銷改判。爰審酌被告以代書為業
    ，竟利用他人之信任，貪圖自身不法利益，造成被害人之財
    產損害，且迄今未與被害人和解，然念被告犯後尚坦承犯行
    ，態度亦屬良好，及其素行及犯罪動機、目的、手段等一切
    情狀，量處如主文第二項所示之刑。又查被告所犯罪時間係
    在96年4月24日之前，且合於中華民國九十六年罪犯減刑條
    例第2條第1項第3款規定之減刑要件，其所犯上開罪刑應減
    其宣告刑2分之1。又偽造之土地登記申請書及買賣契約書等
    私文書，已於辦理土地移轉登記過程中送交予桃園縣八德地
    政事務所，非屬被告所有，不得宣告沒收。另盜用他人真正
    印章所蓋用之印文，並非偽造印章之印文，不得予以沒收。
四、被告經合法傳喚，無正當理由未到庭，爰不待其到庭陳述，
    逕行判決。
五、據上論斷，應依刑事訴訟法第369條第1項前段、第364條、
    第371條、第299條第1項前段，刑法第216條、第210條、第
    214條、第342條第1項，修正前行為時刑法第55條，刑法施
    行法第1條之第1項、第2項前段，中華民國九十六年罪犯減
    刑條例第2條第1項第3款、第7條，判決如主文。
本案經檢察官李良忠到庭執行職務。
中    華    民    國    99    年    3     月    3     日
                  刑事第七庭審判長法  官  宋明蒼
                                  法  官  游紅桃
                                  法  官  趙功恒
以上正本證明與原本無異。
如不服本判決，應於收受送達後10日內向本院提出上訴書狀，其
未敘述上訴之理由者並得於提起上訴後10日內向本院補提理由書
（均須按他造當事人之人數附繕本）「切勿逕送上級法院」。
                                  書記官  潘文賢
中    華    民    國    99    年    3     月    3     日
附錄本案論罪科刑法條全文
刑法第216條
行使第二百十條至第二百十五條之文書者，依偽造、變造文書或
登載不實事項或使登載不實事項之規定處斷。
刑法第210條
偽造、變造私文書，足以生損害於公眾或他人者，處五年以下有
期徒刑。
刑法第214條
明知為不實之事項，而使公務員登載於職務上所掌之公文書，足
以生損害於公眾或他人者，處三年以下有期徒刑、拘役或五百元
以下罰金。
刑法第342條第1項
為他人處理事務，意圖為自己或第三人不法之利益，或損害本人
之利益，而為違背其任務之行為，致生損害於本人之財產或其他
利益者，處五年以下有期徒刑、拘役或科或併科一千元以下罰金
。

司法院資訊處製作；財團法人民間司法改革基金會備份。
